臺灣高等法院民事判決　　　　　　　　 93年度家上字第320號
上　訴　人　乙○○
被 上訴 人　甲○○
訴訟代理人　周春櫻律師
上列當事人間請求離婚等事件，上訴人對於中華民國93年9月21
日臺灣桃園地方法院92年度婚字第1139號第一審判決提起上訴，
本院於94年5月18日言詞辯論終結，判決如下：
    主  文
上訴駁回。
第二審訴訟費用由上訴人負擔。
    事實及理由
一、被上訴人起訴主張：兩造於民國83年4 月23日結婚，育有長
    女劉思柔（85年6 月10日生）、次女劉思芸（87年2 月21日
    生），上訴人長期未盡人夫之責，多次因細故或外遇問題，
    出手毆打被上訴人；嗣於92年6月10日凌晨4時30分許，兩造
    因不明女子來電問題而生爭執，被上訴人欲查閱上訴人手機
    之來電號碼，上訴人見狀即趨前刪除該組號碼，並將被上訴
    人推倒在地，俟被上訴人起身後，上訴人竟動手毆打其左後
    背，再用雙手掐住被上訴人脖子，另用枕頭摀住被上訴人口
    鼻，口中說著「我讓你死」等語，意欲致被上訴人於死，該
    兩名女兒在場見聞亦大聲哭泣，經被上訴人奮力抵抗始行掙
    脫，但仍造成被上訴人受有頸部及後背部擦傷、左上臂瘀腫
    等傷害，業經被上訴人聲請民事保護令，由原法院准許在案
    。兩造婚姻破裂已難期復合，被上訴人因上訴人之暴力行為
    ，精神及肉體均受有莫大傷害；又兩造所生上開二女自出生
    時起即由被上訴人撫育，如與被上訴人分離將不利其身心發
    展，應由被上訴人行使或負擔對子女之權利義務，較為妥適
    ，爰依民法第1052條第1 項第3 款、第2 項規定，請求擇一
    判決兩造離婚；並依同法第1056條第1 項及非訟事件法第71
    條之6之規定，請求上訴人給付被上訴人精神慰撫金100萬元
    及子女撫養費303萬8393元等語。
二、上訴人則以：兩造間之爭執，實出於上訴人一時不適應岳母
    前來同住之舉止，經此教訓自當反躬自省，被上訴人所指上
    訴人傷害行為，上訴人亦受到相當處罰，應無所謂不堪同居
    虐待或其他重大事由顯難維持婚姻可言，請求駁回被上訴人
    之訴。又上訴人若受不利判決，因上訴人不論家庭環境、財
    務能力均較被上訴人為優，是對於兩造所生未成年子女權利
    義務之行使應由上訴人任之較為適當；若法院將其中一人之
    監護權行使及負擔等，判歸上訴人任之，被上訴人得隨時探
    視該子女等語，資為抗辯。
三、本件經原法院判決准予兩造離婚；對於兩造所生未成年之子
    女劉思柔、劉思芸權利義務之行使或負擔均由被上訴人任之
    。但上訴人得依原判決附表所示會面交往之方式及期間，探
    視未成年子女劉思柔、劉思芸；上訴人應給付被上訴人30萬
    元，及自92年10月4 日起至清償日止，按年息百分之五計算
    之利息；上訴人應自本件離婚判決確定之日起至兩造所生之
    未成年子女劉思柔、劉思芸個別成年之日止，按月於每月五
    日前給付劉思柔、劉思芸之扶養費各9110元予被上訴人，並
    駁回被上訴人其餘之訴。上訴人就其敗訴部分提起上訴，聲
    明為：(一)原判決不利於上訴人部分廢棄。(二)廢棄部分，被上
    訴人在第一審之訴駁回。被上訴人則聲明：上訴駁回。（被
    上訴人就原判決駁回其關於請求上訴人應給付精神慰撫金70
    萬元及逾上述之扶養費部分，未上訴聲明不服，已告確定。
    ）
四、經查：兩造於83年4 月23日結婚，婚後育有長女劉思柔、次
    女劉思芸，婚姻關係現仍存續中，嗣於92年6月10日凌晨4時
    30分許，兩造因不明女子來電問題而生爭執，被上訴人欲查
    閱上訴人手機之來電號碼，上訴人見狀即趨前刪除該組號碼
    ，兩人發生拉扯，上訴人並以枕頭摀住被上訴人口鼻，致被
    上訴人受有頸部及後背部擦傷、左上臂瘀腫等傷害，經被上
    訴人聲請民事保護令，由原法院核發在案等情，有兩造戶籍
    謄本、怡仁綜合醫院診斷證明書及臺灣桃園地方法院92年度
    家護字第398 號民事通常保護令可憑（見原審卷第13至18頁
    ），已據原法院依職權調閱上開民事通常保護令事件全卷，
    並經兩造所生子女劉思柔於上開保護令事件中到庭證述屬實
    （見前開通常保護令事件92年8 月5 日訊問筆錄），且為兩
    造所不爭執（見本院卷第51頁之94年2 月24日準備程序筆錄
    ），另上訴人就原審判決上訴人應自本件離婚判決確定之日
    起至兩造所生之未成年子女劉思柔、劉思芸個別成年之日止
    ，按月於每月五日前給付劉思柔、劉思芸扶養費各9110元予
    被上訴人部分，亦不爭執（見本院卷第51頁之94年2 月24日
    準備程序筆錄），堪信上開部分之事實為真正。
五、本件經本院於94年2月24日與兩造整理並協議簡化之爭點為
    ：（見本院卷第51頁之準備程序筆錄）
（一）被上訴人得否依民法第1052條第1項第3款、第2項規定訴
      請離婚？
（二）兩造所生之子女劉思柔、劉思芸，其權利義務之行使或負
      擔應由何人任之？
（三）被上訴人得否依民法第1056條之規定，請求上訴人給付非
      財產上之損害賠償？
    茲分述之如下：
（一）被上訴人得否依民法第1052條第1項第3款、第2項規定訴
      請離婚？
  １、被上訴人主張：上訴人婚後長久以來未盡人夫之責，且多
      次因細故或外遇問題，出手毆打被上訴人，於92年6 月10
      日凌晨兩造因不明女子來電問題而爭執，上訴人再次動手
      毆打被上訴人且意欲致被上訴人於死地，經被上訴人奮力
      抵抗始行掙脫，造成被上訴人受有頸部及後背部擦傷、左
      上臂瘀腫等傷害，兩造之婚姻破裂已難期復合等語。上訴
      人辯以：91年間被上訴人母親常至兩造新居同住，嚴重影
      響兩造及子女正常作息生活，上訴人為此與其時有勃谿，
      被上訴人屢次藉口要求與上訴人離婚，並誣指上訴人在外
      有染。上訴人因被上訴人一再藉故激怒，長期情緒積鬱，
      始有92年6 月10日之衝突事件，上訴人對於因此造成被上
      訴人之傷害，迄今仍深感愧疚，且已接受制裁。上訴人僅
      此一次之失控，應難認已達被上訴人不堪同居虐待之程度
      ，而上訴人經此教訓，除日後嚴謹個人生活外，亦將以更
      大之愛心及耐心，使兩造能再續夫妻情緣，使二名幼女享
      有正常歡愉之成長環境，爰請求駁回被上訴人離婚之訴等
      語。
  ２、按夫妻之一方受他方不堪同居之虐待者，得向法院請求離
      婚，民法第1052條第1項第3款定有明文，而所謂不堪同居
      之虐待，係指予以身體上或精神上不可忍受之痛若，致不
      堪繼續同居者而言（最高法院34年上字第3968號判例參照
      ）。又維護人格尊嚴與確保人身安全，為我國憲法保障人
      民自由權利之基本理念。增進夫妻情感之和諧，防止家庭
      暴力之發生，以保護婚姻制度，亦為社會大眾所期待。民
      法第1052條第1項第3款所稱「不堪同居之虐待」，應就具
      體事件，衡量夫妻之一方受他方虐待所受侵害之嚴重性，
      斟酌當事人之教育程度、社會地位及其他情事，是否已危
      及婚姻關係之維繫以為斷。若受他方虐待已逾越夫妻通常
      所能忍受之程度而有侵害人格尊嚴與人身安全者，即不得
      謂非受不堪同居之虐待（司法院大法官釋字第372 號解釋
      意旨參照）。次按「訴訟標的雖有數項，而僅有單一之聲
      明，法院應就原告所主張之數項標的逐一審判，如其中一
      項標的之請求為無理由時，仍須就他項標的之請求審判，
      若認其中一項請求為有理由，即可為原告勝訴之判決，就
      他項標的無須更為審判，法院如就數項標的同時判決，則
      為法所不許。」（最高法院71年台上字第2388號判例參照
      ）
  ３、經查：
    (1)92年6 月10日凌晨4 時30分許，兩造因不明女子來電問題
      而生爭執，被上訴人欲查閱上訴人手機之來電號碼，上訴
      人見狀即趨前刪除該組號碼，兩人發生拉扯，上訴人乃以
      枕頭摀住被上訴人口鼻，致被上訴人受有頸部及後背部擦
      傷、左上臂瘀腫等傷害，嗣經被上訴人聲請民事保護令，
      由原法院核發在案等情，已如上述。
    (2)兩造所生之女劉思柔於上開保護令事件中到庭證稱：「我
      以前就看過相對人（上訴人）打聲請人（被上訴人），原
      因都是因為相對人在外有外遇對象，兩造才發生爭吵，我
      看過相對人打聲請人的情形有三、四次。」等語（見前開
      通常保護令事件92年8 月5 日訊問筆錄）。
    (3)原審函請桃園縣政府社會局對兩造所為之婚姻諮商結果略
      以：被告（上訴人）於婚後仍持續與前女友聯絡，然被告
      卻認為兩人僅係普通朋友，非原告（被上訴人）所指之外
      遇，係因兩人認知不同始生誤會，顯見被告仍存有「認錯
      、事情沒那麼嚴重，非太太本意，受別人影響」等想法，
      未能確實體認原告之想法，對於原告在婚姻中所受痛苦，
      亦長期忽略，被告顯然對原告在婚姻中的感受未給予重視
      及尊重，兩造婚姻繼續存在可能性極低等語，此有該府93
      年5 月3 日府社工字第0930104956號函所附諮商報告單一
      份在卷（原審卷第120至122頁）可按。
  ４、綜上，兩造自83年4 月23日結婚，已結縭10餘年，並育有
      2 名子女，然上訴人因細故爭執，即動手毆打被上訴人成
      傷，且於上開家暴衝突中，以枕頭摀住被上訴人口鼻，致
      被上訴人心生恐懼，被上訴人之身體及精神上受有嚴重之
      威脅與痛苦，顯非一般人所能承受，應已逾夫妻通常所能
      忍受之程度，並已侵及被上訴人之人格尊嚴與人身安全，
      客觀上實已達於不堪同居之虐待程度，揆諸上述說明，核
      與民法第1052條第1項第3款之規定相符，自應予准許。
  ５、至被上訴人另依民法第1052條第2 項規定請求判決離婚部
      分，因被上訴人就此請求離婚之部分，係以單一之訴之聲
      明，主張二以上訴訟標的（民法第1052條第1 項第3 款及
      第2 項），請求本院就上開訴訟標的之其中一訴訟標的擇
      一而為判決，屬實務上所謂重疊訴之合併，依上開最高法
      院71年台上字第2388號判例意旨之說明，本院既已認被上
      訴人依民法第1052條第1 項第3 款請求之主張為有理由，
      自毋庸再就被上訴人依同條第2 項規定之主張，再加予以
      論述之必要，附此敘明。
（二）兩造所生之子女劉思柔、劉思芸，其權利義務之行使或負
      擔應由何人任之？
  １、被上訴人主張：兩造所生2 名子女自出生時起即由被上訴
      人撫育照顧，且尚屬年幼，如與被上訴人分離將不利其身
      心發展，是兩造離婚後應由被上訴人行使或負擔對子女之
      權利義務，較為妥適等語。上訴人辯以：其領有終身俸，
      可專職照料子女，無須另謀工作，且經過本次事件，其已
      警惕自己做好情緒管理；而被上訴人須工作扶養女兒，兩
      造子女交由其母親照顧，易生隔代教養問題。另被上訴人
      家庭環境複雜，反觀上訴人家庭環境單純，且重視小孩教
      育，較適合未成年子女成長，故請將兩造所生之女劉思柔
      及劉思芸，或其中一人權利義務之行使及負擔由上訴人任
      之，被上訴人得隨時探視之等語。
  ２、按「夫妻離婚者，對於未成年子女權利義務之行使或負擔
      ，依協議由一方或雙方共同任之。未為協議或協議不成者
      ，法院得依夫妻之一方、主管機關、社會福利機構或其他
      利害關係人之請求或依職權酌定之」、「法院為上開裁判
      時，應依子女之最佳利益，審酌一切情狀，參考社工人員
      之訪視報告，尤應注意左列事項：一、子女之年齡、性別
      、人數健康情形。二、子女意願及人格發展之需要。三、
      父母之年齡、職業、品行、健康情形、經濟能力及生活狀
      況。四、父母保護教養子女之意願及態度。五、父母子女
      間或未成年子女與其他共同生活之人間之感情狀況」，民
      法第1055條第1 項、第1055條之1 分別定有明文。次按「
      法院依法為未成年子女酌定或改定權利義務之行使或負擔
      之人時，對已發生家庭暴力者，推定由加害人行使或負擔
      權利義務不利於該子女。」家庭暴力防治法第35條亦詳有
      明文。
  ３、經查：
    (1)本件兩造所生之未成年子女劉思柔（85年6 月10日生）、
      劉思芸（87年2 月21日生），目前均與被上訴人在高雄娘
      家同住，其中劉思芸未滿七歲，尚無表達意願能力，二名
      子女於原審囑託高雄縣政府對該二人進行訪視時，劉思柔
      陳稱：目前與表哥、表姐一同就讀，感覺很熟悉，曾見過
      上訴人毆打被上訴人，也有出庭作證，現在會有點怕上訴
      人；劉思芸則稱：較喜歡住在高雄，因為住在楊梅沒有朋
      友及鄰居，被上訴人也會買衣服及玩具給她，但上訴人不
      會等語，另被上訴人為上開二人之主要照顧者，而被上訴
      人母親則是主要協助者，加以兩人均曾在高雄居住過，對
      現住環境應不陌生，因之認為被上訴人在居住及經濟狀況
      皆尚稱穩定，而親職能力上有被上訴人母親提供支持，尚
      能夠提供給兩人穩定生活，輔以兩人均已習慣目前生活環
      境，且亦有意願繼續居住，故評估被上訴人尚有能力監護
      兩人等語，此有高雄縣政府92年11月13日，府社福字第
      0920212315號函所附勵馨基金會訪視報告1份在卷可參（
      原審卷第45至49頁）。此外，依上開家庭暴力防治法第35
      條規定，亦應推定由家庭暴力之加害人即上訴人行使或負
      擔權利義務係不利於劉思柔、劉思芸二人。從而，本院參
      酌勵馨社會福利基金會訪視報告，並考量未成年二子女之
      生活扶養、家庭教育、身心健全發展、倫理道德的培養及
      兩造之職業、經濟狀況、監護能力，未成年子女之利益、
      意願，及家庭暴力防治法第35條立法之旨等一切情狀，認
      兩造所生未成年子女劉思柔、劉思芸目前均與被上訴人共
      同生活，親子間互動情況佳，依附性強，且無明顯不適應
      環境或有照顧不週情形發生，為免環境突然改變，產生適
      應不良之問題，致影響子女們學習及成長，況渠等2 人曾
      目睹上訴人對被上訴人施暴過程，若由上訴人行使或負擔
      兩人或其中一人之權利義務，恐難期有正面影響，對於未
      成年子女尚非有利，故關於該2 名未成年子女權利義務之
      行使或負擔，由被上訴人任之，應較符合未成年子女之最
      佳利益。
    (2)如前所述，兩造所生未成年子女劉思柔、劉思芸目前權利
      義務之行使或負擔雖不宜由上訴人任之，然親子血緣關係
      ，仍無法斷絕，且親子倫常之建立，乃維繫社會安全之重
      要一環，為兼顧兩造子女人格正常發展、滿足親子間溫情
      ，以享天倫，並避免日後兩造就探視權之行使發生不必要
      爭執，本院爰酌定如原審判決書附表所示行使會面交往方
      式及期間，以杜爭議。
（三）被上訴人得否依民法第1056條之規定，請求上訴人給付非
      財產上之損害賠償？
  １、被上訴人主張：因上訴人之暴力行為，其精神及肉體均受
      有莫大之傷害等語。
  ２、按「夫妻之一方，因判決離婚而受有損害者，得向有過失
      之他方請求賠償；前項情形，雖非財產上之損害，受害人
      亦得請求賠償相當之金額，但以受害人無過失者為限。」
      民法第1056條第1、2項分別定有明文。而上開非財產上損
      害賠償金額之酌定，應按受害人所受痛苦程度，參酌婚姻
      之存續期間、年齡、地位及其他一切情事定之。
  ３、經查：夫妻婚姻生活係以共同生活為目的，夫妻間應當協
      力維持婚姻生活之圓滿幸福與安全。本件上訴人僅因被上
      訴人欲查閱手機之來電號碼，即動手毆打被上訴人，致被
      上訴人精神與肉體上均受有相當之傷害，上訴人自有過失
      ，而被上訴人於前開事由中則無過失，當符合上開民法第
      1056條之要件，本院爰審酌兩造婚姻之存續期間、年齡、
      身分、地位及學經歷背景等一切情狀，認被上訴人依前開
      規定請求上訴人給付非財產上之損害賠償30萬元，及自起
      訴狀繕本送達翌日（即92年10月4 日）起至清償日止，按
      年息百分之五計算之利息，為有理由，應予准許。
六、綜上所述，被上訴人依民法第1052條第1項第3款、第1055條
    、第1056條規定，請求：(一)判決兩造離婚；(二)兩造所生之子
    女劉思柔、劉思芸，其權利義務之行使或負擔由其任之，(三)
    上訴人應給付非財產上之損害賠償30萬元，及自起訴狀繕本
    送達翌日（即92年10月4 日）起至清償日止，按年息百分之
    五計算之利息；(四)上訴人應自本件離婚判決確定之日起至兩
    造所生之未成年子女劉思柔、劉思芸個別成年之日止，按月
    於每月五日前給付劉思柔、劉思芸之扶養費各9110元予被上
    訴人，為有理由，應予准許。原審判命上訴人敗訴，於法並
    無不合。上訴意旨指摘原判決此部分不當，求予廢棄改判，
    為無理由，應予駁回。
七、本件事證已臻明確，兩造其餘之攻擊、防禦方法，核與判決
    結果不生影響，爰毋庸一一論述，併此敘明。
八、據上論結，本件上訴為無理由，依民事訴訟法第449條第1項
    、第78條，判決如主文。
中　　華　　民　　國　　94　　年　　6 　　月　　1 　　日
                民事第八庭    審判長法  官  李  瓊  蔭
                                    法  官  魏  麗  娟
                                    法  官  陳  邦  豪
正本係照原本作成。
如不服本判決，應於收受送達後20日內向本院提出上訴書狀，其
未表明上訴理由者，應於提出上訴後20日內向本院補提理由書狀
（均須按他造當事人之人數附繕本）上訴時應提出委任律師或具
有律師資格之人之委任狀；委任有律師資格者，另應附具律師資
格證書及釋明委任人與受任人有民事訴訟法第466條之1第一項但
書或第二項（詳附註）所定關係之釋明文書影本。
中　　華　　民　　國　　94　　年　　6 　　月　　2 　　日
　　　　　　　　　　　　　　　　　　書記官  張  淑  芬
附註：
民事訴訟法第466條之1（第一項、第二項）：
對於第二審判決上訴，上訴人應委任律師為訴訟代理人。但上訴
人或其他法定代理人具有律師資格者，不在此限。
上訴人之配偶、三親等內之血親、二親等內之姻親，或上訴人為
法人、中央或地方機關時，其所屬專任人員具有律師資格並經法
院認為適當者，亦得為第三審訴訟代理人。